臺灣基隆地方法院民事判決　　　　　　　99年度簡上字第23號
上　訴　人　劉玉玲
被上訴人　　林玉鳳
　　　　　　　　　　（
上列當事人間請求損害賠償事件，上訴人對於中華民國99年４月
20日本院98年度基簡字第1111號第一審判決提起上訴，本院第二
審合議庭於中華民國100.年６月13日言詞辯論終結，判決如下：
    主  文
原判決關於駁回上訴人下列第二項之訴部分及命上訴人負擔訴訟
費用之裁判廢棄。
被上訴人應再給付上訴人新臺幣貳萬元。
其餘上訴駁回。
第一審（關於廢棄部分）及第二審訴訟費用，由被上訴人負擔百
分之六，餘由上訴人負擔。
    事實及理由
一、本件上訴人起訴主張：伊於民國（下同）98年７月19日經聯
    碩房屋仲介有限公司（下稱聯碩公司）仲介，向被上訴人購
    買「基隆市安樂區○○○街267.號６樓房屋」（含基地應有
    部分及共同使用部分；下稱系爭房屋），於98年９月１日交
    屋；被上訴人於「標的現況說明書」上第14項「是否有滲漏
    水情形？」及「產權持有期間曾否因滲漏而修繕過？」，均
    勾選「否」（意指系爭房屋未有滲漏水情形；於產權持有期
    間亦未曾因滲漏而修繕過），詎伊於交屋後、招商進行裝潢
    時，竟發現系爭房屋廁所管道間、主臥室窗戶下方牆壁及貯
    藏室靠浴室角落近地面處之牆壁均有出現漏水之情形，因系
    爭房屋廁所管道間漏水造成廁所與管道間外圍之牆壁發霉，
    需重新砌一面Ｌ型磚牆（較寬之一面約250.公分，較窄之一
    面約一般單扇門之寬度，高約１層樓之高度），重做費用為
    新臺幣（下同）60,000元；另主臥室及貯藏室之漏水亦需將
    牆面打掉，重新施作防水及粉刷工程，此部分之費用預估需
    25,000元；伊因系爭房屋有上開漏水情形，致於98年９月至
    99年２月間無法入住，需另行租屋居住，共支出租金60,000
    元、管理費及停車費共30,000元，合計90,000元；又因此事
    經常與丈夫發生爭吵，夜夜難眠，精神上甚為痛苦，爰請求
    被上訴人給付伊「精神損失賠償」200,000.元。以上被上訴
    人共應給付伊375,000.元，詎迭向被上訴人請求，均不獲置
    理等情，為此依民法第0360條規定，提起本件訴訟，請求判
    決：被上訴人應給付伊375,000.元及自起訴狀繕本送達被上
    訴人之翌日（即98年12月30日）起至清償日止按年息５％計
    算之利息（並贅為陳明：伊願供擔保，請准宣告假執行）。
二、被上訴人對於：上訴人於98年７月19日經聯碩公司仲介，向
    伊購買系爭房屋，於98年９月１日交屋；伊於「標的現況說
    明書」上第14項「是否有滲漏水情形？」及「產權持有期間
    曾否因滲漏而修繕過？」，均勾選「否」等事實，以及上訴
    人提出之「不動產買賣契約書」影本之真實性及其內容均無
    爭執；惟以：(一)系爭房屋之廁所旁管道間上方於96年間曾
    因７樓住戶施工而出現漏水情形，經伊向７樓住戶反應後，
    ７樓住戶即於96年底、97年初重新粉刷該漏水位置之牆壁，
    並允諾將進行防水工程，該漏水位置之牆壁經重新粉刷後，
    雖曾再出現些微漏水情形，然已有明顯改善；伊於97年６月
    間搬離系爭房屋後，仍時常返回系爭房屋查看，該處漏水情
    形並未擴大，至伊於98年６月間委託聯碩公司出售系爭房屋
    ，再次重新粉刷系爭房屋後，該處即未再出現漏水情形，於
    出賣時系爭房屋並無漏水情形。另因兩造簽訂買賣契約前，
    上訴人所稱之系爭房屋主臥室窗戶下方牆壁及貯藏室靠浴室
    角落近地面處之牆壁均未曾發生漏水情形，伊始於「標的現
    況說明書」上記明系爭房屋無漏水情形，伊並無故意不告知
    （有漏水）之情事。(二)縱認伊應負損害賠償責任，上訴人
    請求之賠償金額亦過高，應以漏水部分為限。又系爭房屋之
    漏水情形未達無法居住之程度，且上訴人於交屋後之裝潢期
    間本即無法入住，上訴人請求因漏水無法入住而另行支出之
    房租、管理費及停車費部分，均無依據。另上訴人請求精神
    上損害賠償，亦無理由等語，資為抗辯。
三、原審對於上訴人之請求，除命被上訴人應給付上訴人40,000
    元及自98年12月30日起至清償日止按年息５％計算之利息外
    ，其餘均予駁回。上訴人不服，提起上訴，求為判決：(一)
    原判決不利於上訴人部分廢棄。(二)被上訴人應再給付上訴
    人335,000.元（就以335,000.元為本金，自98年12月30日起
    至清償日止按年息５％計算之利息部分，上訴人既未聲明不
    服，請求被上訴人給付，即告確定）。除援用原審之主張及
    舉證外，補稱：(一)原判決既認系爭房屋主臥室窗戶下方牆
    壁及貯藏室角落牆壁部分有壁癌，卻又判決被上訴人無需賠
    償此部分之修繕費用，實屬不公。(二)伊因被上訴人未準時
    交屋而另行租屋居住，此部分之租金亦應由被上訴人負擔等
    語（因原審對「系爭房屋廁所管道間有漏水情形」部分之事
    實，已為有利於上訴人之認定，且被上訴人於99年11月22日
    及100.年６月８日提出到院之書狀中，亦表示就原審認定之
    該部分事實不再爭執，則上訴人於書狀中就該部分事實所為
    之陳述，實無必要。又上訴人雖多次提出書狀到院，惟大部
    分係在指摘訴外人聯碩公司未善盡受託人之責，或為與事實
    無關之情緒性陳述或主觀臆測，均不予贅載，附此敘明）。
四、被上訴人求為判決：駁回上訴。除援用第一審之主張及舉證
    外，補稱：伊雖認原審所認定系爭房屋廁所管道間漏水部分
    之事實與實情不符（應只是滴水，而非漏水瑕疵），惟為維
    持良好鄰居關係及避免浪費國家訴訟資源，伊願接受原判決
    （意指：就上開原審認定之事實及伊應負瑕疵擔保責任部分
    不予爭執。被上訴人就此部分既不再爭執，關於其於歷次上
    訴答辯狀中就系爭房屋廁所管道間無漏水情形及漏水情形已
    修繕完畢之陳述，爰不再予贅載）。於交屋時，系爭房屋並
    無壁癌；依上訴人於原審陳稱「並無拆除管道間牆壁上面的
    部分」，應堪認其並未拆除主臥室連著管道間之牆面，而是
    拆除浴室連著臥室間之下部Ｌ型磚造牆壁，該牆壁即係上訴
    人重新施作後之儲藏室，上訴人既未拆除漏水管道間牆壁，
    卻請求伊賠償其為重新隔間所拆除牆壁之費用，殊不合理等
    語。
五、查兩造對於：上訴人於98年７月19日經由聯碩公司仲介，向
    被上訴人購買系爭房屋，於98年９月１日交屋；被上訴人於
    其填寫之「標的現況說明書」上第14項「是否有滲漏水情形
    ？」及「產權持有期間曾否因滲漏而修繕過？」，均勾選「
    否」等事實，以及上訴人提出之「不動產買賣契約書」影本
    之真實性及其內容均無爭執，並有「不動產買賣意願書」影
    本、「不動產買賣契約書」影本及「標的現況說明書」影本
    各１件在卷可證，此部分之事實自堪信為真實，而得為本件
    判斷之基礎。本件兩造之爭點在於：上訴人主張系爭房屋廁
    所管道間、主臥室窗戶下方牆壁及貯藏室靠浴室角落近地面
    處之牆壁均有漏水情形，被上訴人顯未於兩造訂立買賣契約
    時如實告知系爭房屋之瑕疵，應負損害賠償責任。被上訴人
    則抗辯：系爭房屋並無上訴人所稱之漏水情形，伊並無故意
    不告知瑕疵（漏水）之情事。故本件首應詳予審究者，即上
    訴人所稱系爭房屋漏水之情形是否為真實？倘為真實，則該
    漏水情形是否為兩造於訂立買賣契約時所存系爭房屋之固有
    瑕疵？被上訴人是否未如實告知該瑕疵？如上訴人主張屬實
    ，則上訴人請求被上訴人依民法第360.條之規定，負損害賠
    償責任，即有理由。反之，如上訴人之主張並非真實，則上
    訴人之請求即無理由。以下即就此詳予論述。
六、經查：(一)就系爭房屋廁所管道間部分，被上訴人於原審雖
    抗辯系爭房屋廁所管道間並無上訴人所主張之漏水情形，伊
    就該部分並無故意不告知瑕疵之情事云云，惟經原審認其抗
    辯為不可採後，被上訴人於本院審理中，就上開原審認定之
    事實及伊應負瑕疵擔保責任部分已表示不再爭執，則上開兩
    造所不爭執之事實即堪信為真實，而得為本件判決之基礎，
    即被上訴人確未如實告知上訴人系爭房屋有上開漏水之情形
    ，被上訴人就此應負民法第0360條所定債務不履行之損害賠
    償責任，已毋庸贅論。(二)就系爭房屋主臥室窗戶下方牆壁
    及貯藏室角落牆壁部分，上訴人主張：系爭房屋上開部分有
    漏水情形，為交屋前即存在之瑕疵云云，惟為被上訴人所否
    認；被上訴人既否認此部分之事實為真，上訴人即應舉證以
    證明之。查上訴人固提出現場照片２張為證，惟查：證人周
    振諒於原審言詞辯論時到場證稱：其係上訴人僱用施作系爭
    房屋之裝潢工程，其於98年８月初首次前往系爭房屋查看，
    當時並未發現系爭房屋主臥室下方牆壁及貯藏室角落牆壁有
    出現漏水情形，而其於98年９月24日開工，開工後僅施作２
    日，即因下雨而停工約10日，其於復工後，始見主臥室及貯
    藏室牆壁有油漆突起之情形等情（見原審卷第54至56頁）；
    證人王獻龍原審亦具結證稱：被上訴人委託聯碩公司銷售時
    ，其曾前往系爭房屋查看屋況，未發現有漏水情形，上訴人
    向其反應系爭房屋廁所管道間出現漏水情形後，上訴人復稱
    系爭房屋主臥室及貯藏室牆壁亦發生漏水，其前往現場查看
    時，見主臥室及貯藏室之牆壁出現壁癌等語（見原審卷第78
    、79頁）。足見被上訴人抗辯在訂立買賣契約前，系爭房屋
    主臥室及貯藏室牆壁未發生漏水情事等情，應屬實情。再者
    ，依上開證人周振諒及王獻龍所描述主臥室及貯藏室牆壁之
    漏水情形，為牆壁油漆突起及壁癌，且證人周振諒亦證稱：
    主臥室及貯藏室牆壁油漆突起之範圍不大，亦非明顯，因貯
    藏室與浴室相連，其施作浴室工程時，自浴室內部敲開與貯
    藏室相連之牆壁後，發現牆壁內部無漏水痕跡，可見貯藏室
    牆壁之油漆突起，應係潮濕所造成，非自牆壁內部漏水所致
    等語（見原審卷第55頁）。再依上訴人所提之現場照片觀之
    ，伊所指主臥室及貯藏室牆壁之漏水，係牆面油漆略為突起
    成疙瘩狀，部分油漆剝落之情形，與一般牆壁油漆因潮濕產
    生之壁癌情形相符；再參酌證人周振諒證稱系爭房屋主臥室
    及貯藏室牆壁之油漆發生突起現象前，工程因下雨而停止10
    餘日等情，足見系爭房屋主臥室及貯藏室牆壁出現上述油漆
    突起情形前，已連續下雨多日，堪認系爭房屋主臥室及貯藏
    室牆壁之油漆突起情形，應係連日下雨、氣候潮濕所致之可
    能性甚高。且基隆天氣本即潮濕多雨，縱認上開位置確因潮
    濕而有壁癌發生，亦為基隆之房屋常見之情形，本院認尚難
    憑上訴人所提之照片即認在訂立買賣契約前，系爭房屋之主
    臥室及貯藏室牆壁即出現漏水情形，自無從認定此部分係屬
    契約訂定時即已存在之固有瑕疵，是難認被上訴人就此有告
    知之義務，故上訴人就此部分主張被上訴人故意不告知系爭
    房屋之瑕疵，自不可採。從而，上訴人主張被上訴人就此部
    分應依民法第0360條規定負債務不履行之損害賠償責任，即
    無理由。
七、被上訴人既確未如實告知上訴人系爭房屋廁所管道間有上開
    漏水情形，被上訴人就此應負民法第360.條所定債務不履行
    之損害賠償責任，已如上述。是本件次應予審究者，即上訴
    人就此部分得請求賠償之項目及金額應為若干。(一)上訴人
    主張：因系爭房屋廁所管道間漏水造成廁所與管道間外圍之
    牆壁發霉，需重新砌一面Ｌ型磚牆（較寬之一面約250.公分
    ，較窄之一面約一般單扇門之寬度，高約１層樓之高度），
    重做費用為60,000元等語，惟未能提出任何證據以實其說（
    見原審卷第80頁及第90頁），被上訴人則抗辯其費用過高。
    本院綜合上訴人所提出之照片、證人及兩造之陳述、重新施
    作上開牆壁之材料及面積等情，認上訴人請求被上訴人賠償
    該部分之費用60,000元，應屬適當（依民事訴訟法第222.條
    第２項之規定），應予准許。(二)上訴人主張：因系爭房屋
    有上開漏水情形，導致伊於98年９月至99年２月間無法入住
    ，需另行租屋居住，共支出租金60,000元、管理費及停車費
    共30,000元，合計90,000元等情，並提出房屋租賃契約書及
    繳交管理費之收據各１件為證。惟依上開房屋租賃契約書所
    載，該租約係於98年８月30日簽訂，約定租賃期間係自98年
    ９月１日至99年２月28日，而證人周振諒亦證稱：其於98年
    ８月初即為施作系爭房屋之裝潢工程而前往系爭房屋查看，
    嗣於98年９月24日開工，工程內容包括將兩個房間隔間打掉
    ，將原客廳部分面積列入其中一間房間，重新隔間，並在客
    廳另一處重新隔出一個房間，浴室牆面打掉重做等語，顯見
    上訴人原本計畫之施工範圍甚廣，已足令上訴人另行覓屋暫
    居；且證人周振諒亦證稱其工程曾因下雨停工，再度施作時
    ，始發現系爭房屋廁所管道間發生漏水情形等情（見原審卷
    第54頁），足見上訴人應係於98年10月間，始發現系爭房屋
    廁所管道間出現漏水情形，然原告係於周振諒施作裝潢工程
    開工前，即於98年８月30日另行租屋居住，足認原告另行租
    屋居住之原因，應係系爭房屋需進行裝潢工程，且工程期間
    不宜居住，尚難認與系爭房屋廁所管道間發生漏水情形有因
    果關係，自難認上訴人請求被上訴人賠償此部分之費用為有
    理由，應不准許。(三)上訴人主張：伊因系爭房屋漏水，致
    常與丈夫發生爭吵，夜夜難眠，精神上甚為痛苦，爰請求被
    上訴人給付「精損失賠償」（指「慰撫金」）200,000.元等
    語。惟按被害人得請求精神上損害賠償（慰撫金）者，僅以
    人格權或人格法益遭受侵害為限，財產法益不與焉（參見民
    法第18條第２項）。本件被上訴人雖未如實將系爭房屋廁所
    管道間之漏水情形告知上訴人，致上訴人受有財產上之損害
    ，此雖對上訴人之生活帶來不便，情緒亦難免受影響而感到
    不快，然尚難認上訴人之人格權（例如身體、健康、名譽、
    自由、信用、隱私、貞操）或其他人格法益亦同受侵害，故
    上訴人請求被上訴人給付慰撫金，核非有據，亦應不准許。
    (四)又上訴人固主張因被上訴人未準時交屋而另租屋居住，
    此部分租金亦應由被上訴人負擔，並請求依民法第0359條減
    少價金云云，惟至本院辯論終結時，上訴人均未就本件上訴
    聲明為變更或追加，本院依法受上訴人聲明之拘束，不得就
    逾上訴聲明之範圍而為審判，併予敘明。
八、綜上所述，上訴人依民法第0360條規定，請求被上訴人給付
    60,000元及其中40,000元自起訴狀繕本送達翌日（即98年12
    月30日）起至清償日止按年息５％計算之法定遲延利息（原
    審駁回上訴人逾40,000元部分之法定遲延利息之請求，上訴
    人既未聲明不服，本院依法自不得變更原審此部分之判決）
    ，為有依據，應予准許，逾此範圍之請求，為無理由，應不
    准許。原審判命被上訴人應給付上訴人40,000元及自98年12
    月30日起至清償日止按年息５％計算之法定遲延利息，並依
    職權宣告假執行（及依被上訴人之聲請，酌定相當之擔保金
    額，宣告免為假執行）；就上開本院認應予准許部分所為上
    訴人敗訴之判決，尚有未洽，上訴意旨求予廢棄改判，為有
    理由，爰由本院予以廢棄改判如主文第１、２項所示。至於
    上訴人之請求不應准許部分，原判決為上訴人敗訴之判決，
    經核並無違誤（惟上訴人於原審贅為陳明：伊願供擔保，請
    准宣告假執行；原審就上訴人敗訴部分，亦於原判決第五項
    駁回上訴人其餘假執行之聲請，亦屬多餘），上訴人就此部
    分，指摘原判決不當，求予廢棄改判，為無理由，應予駁回
    其上訴（又本件上訴人係基於房屋買賣契約買受人之地位，
    請求出賣人依民法第360.條之規定負出賣人債務不履行之損
    害賠償責任，依法自僅得以出賣人即被上訴人為被告，倘仍
    執意主張非出賣人之聯碩公司應同負上開條文規定之瑕疵擔
    保責任，亦屬當事人不適格而應以判決駁回此部分之訴，上
    訴人經原審法院行使闡明權後撤回此部分之訴，實係避免浪
    費時間、勞力及費用之正確舉措，並無不當。上訴人倘認聯
    碩公司有未善盡其仲介義務致其發生損害之事實，應另循其
    他途徑請求救濟，併予敘明）。
九、據上論結，本件上訴為一部分有理由，一部分無理由，依民
    事訴訟法第0436條之１第３項、第0449條第１項、第0450條
    、第79條，判決如主文。
中    華    民    國    100   年    6     月    27    日
                  民事庭審判長法  官  蔡聰明
                              法  官  周霙蘭
                              法  官  林金發
以上正本係照原本作成。
對本判決不得上訴。
中    華    民    國    100   年    6     月    27    日
                          法院書記官  林建清